【裁判字號】    97,訴,210
【裁判日期】    970616
【裁判案由】    確認股東會決議不成立
【裁判全文】
臺灣桃園地方法院民事判決        九十七年度訴字第二一Ｏ號
原      告  甲○○○
訴訟代理人  林晉宏    律師
            趙文銘    律師
            江東原    律師
被      告  暘盛工業股份有限公司
法定代理人  丙○○
訴訟代理人  林文鵬    律師
            蔡正廷    律師
            林正疆    律師
上列當事人間請求確認股東會決議不成立等事件，於民國九十七
年五月二十六日辯論終結，本院判決如下：
    主      文
確認附表編號三所示之決議無效。
附表編號一、二所示之決議應予撤銷。
原告其餘之訴駁回。
訴訟費用由被告負擔參分之貳，餘由原告負擔。
    事實及理由
壹、程序方面
一、民事訴訟關於法定代理之規定，法人之代表人準用之，民事
    訴訟法第五十二條定有明文，是以於訴訟當事人為公司者，
    其訴訟時之法定代理人，應由時任代表人即公司董事長之人
    任之；又訴訟應以有實質爭執或就訴訟標的有處分權之當事
    人及其代表人、代理人為訴訟對象，而以此準則行之後，嗣
    依當事人間本案訴訟終結之結果，固時因該本案訴訟之判斷
    涉有當事人於實體法上代理權或代表權之有無，進而有令人
    反思原訴訟進行時當事人訴訟代理或法定代理權是否欠缺之
    虞，惟此終係不得不然之結果，否則若逕依任一造之主張將
    實質無爭執之他造列為當事人或其代理人、代表人，反易將
    致該訴訟程序進行空洞化，甚或成為當事人用以進行訴訟詐
    欺之工具。本件原告起訴時關於被告公司之法定代理人，固
    以被告公司股東會於民國九十七年一月二十一日所為附表斤
    示之決議不成立為由，而認原任代表人之林保輝應列為本件
    訴訟之法定代理人等語，惟附表所示之決議是否有瑕累即為
    本件訴爭之所在，今依經濟部中部辦公室九十七年一月二十
    八日經授中字第09731645610 號之被告公司變更登記表所示
    ，被告公司現任之代表人為丙○○，揆諸上開說明，自應以
    丙○○為本件訴訟之被告公司法定代理人。
二、按確認法律關係之訴，非原告有即受確認判決之法律上利益
    者，不得提起之；確認證書真偽或為法律關係基礎事實存否
    之訴，亦同；前項確認法律關係基礎事實存否之訴，以原告
    不能提起他訴訟者為限，民事訴訟法第二百四十七條第一項
    、第二項分別定有明文。而股東會之決議，固係法律行為，
    為法律關係發生之原因，並非法律關係本身，惟股份有限公
    司股東會之決議，為公司之意思決定，公司之一切運作，均
    應依股東會決議之原則行之，故其常為多數法律關係之基礎
    ，若生爭執時，如能就多數法律關係所由生之基礎法律行為
    予以確認，能使當事人間之紛爭概括解決，不僅符合訴訟經
    濟原則，亦與確認之訴原有救濟之功能無違。再者，無效之
    法律行為，固屬自始、確定、當然無效，無待以訴訟撤銷，
    惟就公司股東會決議無效，尚非不得以訴訟確認之（最高法
    院八十九年度台上字第八五Ｏ號判決意旨參照）。原告為被
    告之股東，為兩造所不爭執，就被告股東會作成之決議是否
    有效，與其己身利益相關，原告對此當有法律上之利益，故
    原告提起本件訴訟，先位請求確認系爭決議不成立，備位請
    求系爭決議無效，與前述規定並無不符，應予准許，合先敘
    明。
貳、實體方面
一、原告主張：被告公司於六十五年十一月十日設立登記，資本
    總額為二億八千萬元，實收資本額為七千萬元，目前已發行
    普通股七百萬股。又被告公司在訴外人丙○○於九十七年一
    月二十一召開股東臨時會（下稱系爭股東會）前，被告公司
    之董事長為訴外人乙○○，持有股份二百十五萬九千零十六
    股；董事為訴外人林保陸、林維源，前者持有四十八萬二千
    一百四十五股，後者無持股；監察人為訴外人丙○○，持有
    一百四十四萬六千四百三十六股；另原告則為被告公司股東
    ，持股七十三萬三千八百五十七股。丙○○於九十七年一月
    七日發函聲明其將以被告公司之監察人身份召集被告公司第
    一次臨時股東會，召集事項略為：(一)是否全面改選被告之董
    事、監察人；(二)若(一)經決議通過，選舉被告之董事、監察人
    ；(三)解除董事競業禁止；(四)暫緩辦理現金增資案。經被告公
    司發函丙○○聲明其無權召集臨時股東會，惟丙○○仍於同
    年月二十一日召集系爭股東會，並達成如附表所示之決議；
    至解除董事競業禁止一案，因出席股數未達法定最低額，經
    主席裁示不討論。惟系爭決議實有法律上瑕疵，茲分述如下
    ：
（一）被告公司董事會前分別於九十七年一月三日召開董事會，
      決議辦理現金增資二千萬元；於同年月二十八日召開董事
      會，討論召集臨時股東會事宜，可見並無不為或不能召集
      股東會之情事；且觀諸上開系爭決議事項可知，丙○○召
      集系爭股東會非為被告公司利益而係為爭奪被告公司經營
      權，亦無召集必要。故縱丙○○為被告公司之監察人，依
      公司法第二百二十條，其亦無召集系爭股東會之正當適法
      權利，則系爭決議應不成立。縱認系爭決議非不成立或無
      效，丙○○召集系爭股東會未合於公司法第二百零二條所
      定要件，顯見其召集程序瑕疵，實有違反法令情事，故依
      公司法第一百八十九條應予撤銷。
（二）就附表編號一、二部分：依公司法第一百九十九條第二項
      ，股東會決議解任單一董事時，須以特別決議方式為之；
      茲附表編號一、二決議提前解任所有董事及監察人，依舉
      重明輕法理，更應以特別決議為之。系爭股東會出席股數
      為何已有疑義，縱依被告所述亦僅四百一十萬七千一百二
      十七股，只佔被告公司已發行總股數七百萬股之百分之五
      十八點六七，顯未達特別決議所要求之代表已發行股份總
      數三分之二以上股東出席之標準，其決議方法自違反法令
      而應不成立。
（三）就附表編號三部分：被告公司既業於九十七年一月三日召
      開董事會決議辦理現金增資二千萬元，而增資決議應屬董
      事會權限，則系爭股東會就「暫緩辦理現金增資案」進行
      表決，非但有害董事會職權行使，決議內容亦屬違反公司
      法第二百零二條，而依公司法第一百九十一條應無效。
（四）並聲明：
    １先位聲明：請求確認系爭決議不成立。
    ２備位聲明(1)：請求確認系爭決議無效
    ３備位聲明(2)：系爭決議應予撤銷。
二、被告則以：
（一）丙○○、林保陸於九十六年十二月下旬時接獲被告公司之
      董事會開會通知，訂於九十七年一月三日召集被告公司九
      十七年度董事會，開會通知單上僅略載明：「二、承認及
      討論事項：案由（一）：現金增資發行新股案。」，並無
      於會前通知時檢附任何現金增資案之詳細資料，開會現場
      亦無提供董監事任何現金增資相關書面。開會時主席乙○
      ○僅表示被告公司將現金增資二千萬元，然董事會議過程
      完全未提及擬發行之股份數若干、每股金額為若干、或增
      資之主要目的為何等，雖經林保陸及丙○○當場質疑及表
      示反對意見，惟乙○○及林維源仍強行通過該決議，則該
      決議違反公司法第二百六十六條、第二百六十八條第一項
      、第二百七十三條第一項、第二百七十四條第一項規定，
      應屬無效決議。嗣林保陸、丙○○收到乙○○、林維源製
      作之被告公司九十七年一月三日之董事會議事錄，赫然發
      現其內竟記載董事會議事錄之承認及討論事項「案由：現
      金增資發行新股案」下，「說明一、」記載「…為充實營
      運資金擬現金增資，發行新股2,000,000 股，每股面額壹
      拾元，新台幣20,000,000元，按壹拾元面額發行。…」云
      云，顯與當日開會之實際情形不符。對此，當時之董事林
      保陸業已提起確認董事會決議無效之訴；當時之監察人丙
      ○○亦寄發存證信函表明該次董事會決議無效，且董事會
      議事錄內容不實，並要求於九十七年一月十四日至被告公
      司查核財務及業務狀況。丙○○並於上開時日協同會計師
      孫初偉及律師李彩霓前往被告公司檢查，惟乙○○、林維
      源二人拒不配合進行業務及財務狀況檢查，並拒絕提供公
      司任何簿冊文件供丙○○查核。丙○○因質疑被告公司是
      否確有現金增資之必要，及乙○○等人究有無涉及不法，
      或故意、過失致公司嚴重受損之瑕疵弊端，為維護公司及
      股東之利益，自得依公司法第二百二十條規定召集系爭股
      東會；更何況持股超過被告公司所發行股數二分之一之股
      東，亦認本件監察人所召集之系爭股東會確有必要。故丙
      ○○於九十七年一月七日寄送並公告將於同年月二十一日
      召開系爭股東會之通知，討論全面改選董監事、暫緩現金
      增資等議題，並經已發行股份總數過半數之股東之出席，
      及出席股東表決權過半數之同意所為之決議，全面改選董
      事、監察人，並由丙○○、林保吉及戊○○當選為董事，
      林保陸當選為監察人，該次股東會之召集程序及決議均屬
      合法，決議之內容亦無違反任何法令。嗣被告公司於同日
      召開董監事改選後之第一次董事會，推選丙○○為被告公
      司之董事長，當然合法有效。又監察人無召集之必要而召
      集股東會時，與無召集權人召集股東會情形有別，僅係股
      東會之召集程序有無違反法令或章程，股東得否依公司法
      第一百八十九條規定，自決議之日起一個月內，訴請法院
      撤銷其決議之問題；在該項決議未撤銷前，其決議仍為有
      效。
（二）依最高法院九十四年度台上字第一三Ｏ九號判決意旨（經
      濟部經商字第09302126 390號、第00000000000 與第0000
      0000000 號函亦同旨），股東會進行選舉董監之議案，以
      有代表已發行股份總數過半數之股東出席，即得進行選任
      ，僅其選任方式採累積投票制。而系爭股東會出席股東及
      股東代理人所代表之股數共計四百一十萬七千一百二十七
      股，佔被告公司已發行總股數七百萬股之百分之五十八點
      六七，核出席股東及股東代理人所代表之股數已超過已發
      行股份總數之二分之一，並經全體出席股東無異議照案同
      意通過系爭決議一，再依公司法第一百九十八條全面改選
      董監，故附表編號一、二之決議未違反公司法第一百九十
      九條第一與第二項規定。
（三）附表編號三僅係討論暫緩辦理現金增資案，並由新任董事
      會依股東會決議辦理，並非自行決議辦理現金增資或逕行
      撤銷現金增資案；縱使經股東會決議暫緩辦理現金增資案
      ，亦須再由新任董事會依股東會決議辦理。故有關現金增
      資案之處理，後續仍由董事會為之，何來侵害董事會有關
      發行新股專屬職權之有？且依公司法第二百六十六條第二
      項，發行新股本屬董事會專屬職權；依公司法第一百九十
      三條，董事會執行業務本即應依照股東會之決議辦理，故
      附表編號三亦應由董事會依股東會之決議秉董事會之職權
      為之，要無原告所述違反公司法第二百零二條規定之問題
      。並聲明：請求駁回原告之訴。
三、兩造不爭執事項：
（一）被告公司於六十五年十一月十日設立登記，資本總額為二
      億八千萬元，實收資本額為七千萬元，目前已發行普通股
      七百萬股。又被告公司在丙○○於九十七年一月二十一召
      開系爭股東會前，被告公司之董事長為乙○○，持有股份
      二百十五萬九千零十六股；董事為林保陸、林維源，前者
      持有四十八萬二千一百四十五股，後者無持股；監察人為
      丙○○，持有一百四十四萬六千四百三十六股；另原告則
      為被告公司股東，持股七十三萬三千八百五十七股。
（二）丙○○於九十七年一月七日將內容記載：其以被告之監察
      人身份於同年月二十一日下午二時許，在台北市○○路八
      十號十二樓處召集系爭股東會，召集事由為：討論(一)是否
      全面改選被告之董事、監察人；(二)若(一)經決議通過，選舉
      被告之董事、監察人；(三)解除董事競業禁止；(四)暫緩辦理
      現金增資之等語之通知書寄送予被告公司之股東。嗣於是
      日，系爭股東會達成如附表所示之三項決議。至解除董事
      競業禁止一案，因出席股數未達法定最低額，經主席裁示
      不討論。另原告於上開決議作成後之九十七年一月三十日
      向本院提起本訴。
（三）被告公司前於九十七年一月三日由董事乙○○、林保陸、
      林維源召開董事會，並有監察人丙○○列席參加，經董事
      會決議辦理現金增資二千萬元。另丙○○於同年一月十四
      日偕同會計師孫初偉、律師李彩霓前往被告公司查核業務
      及財務狀況，惟因遭乙○○、林維源拒絕而未果。
四、先位訴訟部分：
    原告主張被告公司董事會前分別於九十七年一月三日召開董
    事會，決議辦理現金增資二千萬元，並於同年月二十八日召
    開董事會，討論召集臨時股東會事宜，可見並無不為或不能
    召集股東會之情事，是監察人丙○○就系爭股東會之召集，
    顯無必要；再者就附表編號一、二之決議，亦未依特別決議
    方式為之，是以附表所示之決議為不成立等語，此為被告所
    否認，並以事實及理由欄貳之二（一）、（二）所載等語置
    辯，經查：
（一）按股東會決議之瑕疵，有無效、得撤銷及不成立等型態。
      東會決議是否有無效或得撤銷之事由，故股東會決議不成
      立應為股東會決議瑕疵之獨立類型，最高法院九十四年度
      台上字第一八二一號判決可資參照。又「監察人除董事會
      不為召集或不能召集股東會外，得為公司利益，於必要時
      ，召集股東會。」，公司法第二百二十條定有明文，準此
      ，監察人召集股東會，並不以有董事會不為召集或不能召
      集之情為限，於其認有為公司利益召開之必要時，亦得為
      之；另監察人召開股東會是否為公司利益及有無必要性，
      應以「召開時」其所執召開之事由，在客觀上是否認確與
      公司利益相關，而該事由與所提出之決議事項間有合理關
      連性者即可，不以股東會召開後之決議內容是否肯認、甚
      或以股東將來提出股東會決議瑕疵訴訟之結果為斷。
（二）「監察人應監督公司業務之執行，並得隨時調查公司業務
      及財務狀況，查核簿冊文件，並得請求董事會或經理人提
      出報告。監察人辦理前項事務，得代表公司委託律師、會
      計師審核之。」，公司法第二百十八條第一項、第二項定
      有明文，此為監察人之業務檢查權，董事會及經理人不得
      以任何理由拒絕或妨礙。本件被告公司前於九十七年一月
      三日由董事乙○○、林保陸、林維源召開董事會，並有監
      察人丙○○列席參加，經董事會決議辦理現金增資二千萬
      元。另監察人丙○○於同年月十四日偕同會計師孫初偉、
      律師李彩霓前往被告公司查核業務及財務狀況，惟因遭乙
      ○○、林維源拒絕而未果等情，已如前述，則監察人丙○
      ○以其執行上開職務時遭時任被告公司董事非法拒絕及其
      對董事會所決議通過之現金增資案有所疑義為由，召開以
      決議事項為：(一)是否全面改選被告之董事、監察人；(二)若
      (一)經決議通過，選舉被告之董事、監察人；(三)解除董事競
      業禁止；(四)暫緩辦理現金增資案等之股東會，堪認確係為
      公司利益，而核諸該事由與其所提出之決議事項間亦有合
      理關連性，揆諸上開說明，監察人丙○○就系爭股東會之
      召開，與公司法第二百二十條之規定並無不合之處。
（三）又退步言之，縱認監察人丙○○就系爭股東會之召開，欠
      缺公司法第二百二十條所定必要性要件，惟依最高法院八
      十六年台上字第一五七九號判例所示：監察人於無召集股
      東會之必要時召集股東會，與無召集權人召集股東會之情
      形有別，僅係該股東會之召集程序有無違反法令，得否依
      公司法第一百八十九條規定，由股東自決議之日起一個月
      內，訴請法院撤銷其決議而已，該決議在未經撤銷前，仍
      為有效等語，附表所示之決議充其量亦僅具有得撤銷之瑕
      疵爾，該決議本身仍屬有效成立。
（四）另「公司為公司法第一百八十五條第一項所列之行為，而
      召開股東會為決定時，出席之股東，不足代表已發行股份
      總數三分之二以上，乃違反公司法第一百八十五條第一項
      之規定，而為股東會之決議方法之違法，依公司法第一百
      八十九條規定，僅股東得於決議之日起一個月內，訴請法
      院撤銷之，而不屬於同法第一百九十一條決議內容違法為
      無效之範圍。」，此亦有最高法院六十三年臺上字第九六
      五號判例可參，惟前述判例意旨僅係就股東會出席之股東
      ，不足代表已發行股份總數三分之二以上之情形，而為法
      律上之判斷。換言之，股東會為特別決議，如出席股東不
      足法定人數者，依該判例該決議應為得撤銷。然於普通決
      議，若股東會出席之股東，不足代表已發股份總數之過半
      數時，則依公司法第一百七十五條第一項規定，根本已不
      得為決議，而祇得為假決議。此際倘竟為所謂「決議」，
      除能否視為假決議，係另一問題外，要無成為決議之餘地
      （司法院72年5 月2 日第三期司法業務研究會研究意見可
      參），準此，應以特別決議方式行之決議，若其出席股東
      雖未達已發行股份總數三分之二以上，但已達普通決議方
      式所需之已發股份總數之過半數時，該決議充其量亦僅係
      因決議方法之違法而有得撤銷之瑕疵。本件被告公司係於
      六十五年十一月十日設立登記，資本總額為二億八千萬元
      ，實收資本額為七千萬元，目前已發行普通股七百萬股。
      又被告公司在丙○○於九十七年一月二十一召開系爭股東
      會前，乙○○，持有股份二百十五萬九千零十六股；林保
      陸持有四十八萬二千一百四十五股，丙○○持有一百四十
      四萬六千四百三十六股；另原告持股七十三萬三千八百五
      十七股等情已如前述，而系爭股東會於九十七年一月二十
      一日召開時，係在出席股東股數達四百十萬七千一百二十
      七股之狀況下召開，經出席股東全體同意而達成如附表所
      示之決議等情，亦據證人即於是日股東會出席之己○○○
      、丁○○○、戊○○於本院九十七年五月二十六日行言詞
      辯論程序時證述綦詳，互核無異，並有被告提出之股東出
      席簽到簿、開會通知書及委託書等件影本在卷可稽，自堪
      信為真實。茲暫不論，附表編號一所示之決議事項應否以
      特別決議方式行之（詳後敘之），縱認該決議事項應以特
      別決議方式為之，惟附表所示之決議既均係在達已發行股
      份總數二分之一以上狀況下而作成，揆諸前揭說明，除附
      表編號一所示之決議部分有決議方式違法應否依公司法第
      一百八十九條處理之疑義外，絕無不能成立「決議」之理
      。
（五）承上事實及理由欄貳之四，附表所示決議，在法律上並無
      不能認為有召開股東會或有決議成立之情形存在，堪認均
      符合股東會決議存在之成立要件，原告訴請確認附表所示
      決議不成立云云，為無理由。
五、備位訴訟(1)部分：
    原告另主張增資決議係屬董事會權限，然系爭股東會竟為就
    就暫緩辦理現金增資案」進行表決，非但有害董事會職權行
    使，決議內容已違反公司法第二百零二條，而認附表所示決
    議為無效等語，此亦為被告所否認，並以事實及理由欄貳之
    二（三）所載等語置辯，經查：
（一）按「股東會之召集程序或其決議方法，違反法令或章程時
      ，股東得自決議之日起三十日內，訴請法院撤銷其決議。
      」、「股東會決議之內容，違反法令或章程者無效。」，
      公司法第一百八十九條、第一百九十一條規定可參。而查
      股東會之決議乃公司之意思決定，然不似自然人之意思決
      定，僅係一種心理之過程而己，其本身即係一種法律程序
      。從而，其決議須基於適法之程序而形成時，始能發生公
      司意思決定之效力。因此，若從理論觀點言之，其決議之
      成立過程若有缺陷，亦應與決議之內容有缺陷相同，其決
      議不生效力。惟決議瑕疵中之程序上瑕疵（即決議成立過
      程上之瑕疵），其瑕疵較輕微，且其判定往往因時間之經
      過而發生困難。因此，公司法基於法的確實性之要求，不
      使此種有瑕疵之決議當然無效，而須由股東在特定時間內
      提起撤銷決議之訴，始使之歸於失效。至決議內容若有違
      反法令或章程者，則逕以無效視之，無待以訴主張。
（二）承上事實及理由欄貳之四（四）所述，附表編號一、二所
      示之決議事項，充其量係屬決議方法之瑕疵，其決議內容
      並無違反法令或章程可言，是以原告主張附表編號一、二
      所示之決議無效云云，要屬無據。
（三）第按股份有限公司係以聚集多數人之資金，形成大資本為
      目的，因之，公司股東通常眾多，不克使每一股東均參與
      公司之經營，抑且在股東有限責任原則之下，股東對公司
      經營之關切不深，亦不宜使每一股東參與公司經營。故公
      司經營，須專設必要之業務執行機關以司之，此即所謂企
      業所有與企業經營之分離，為股份有限公司本質之所在。
      惟依九十年十一月十二日修正前之公司法第一百九十二條
      第一項規定：「公司董事會，設置董事不得少於三人，由
      股東會就有行為能力之股東中選任之。」及第二百零二條
      規定：「公司業務之執行，由董事會決定之。除本法或章
      程規定，應由股東會決議之事項外，均得由董事會決議行
      之。」等語觀之，固可認其時之我國公司法並未完全採行
      企業所有與企業經營分離之原則，惟依九十年修正後之公
      司法，上開第一百九十二條第一項已修正為：「公司董事
      會，設置董事不得少於三人，由股東會就有行為能力之人
      選任之。」等語，至同法第二百零二條更規範為：「公司
      業務之執行，除本法或章程規定應由股東會決議之事項外
      ，均應由董事會決議行之。」，非但擴大董事會之權限，
      且劃清董事會與股東會間權限之界限。
（四）而「公司依第一百五十六條第二項分次發行新股，或依第
      二百七十八條第二項發行增資後之新股，均依本節之規定
      。公司發行新股時，應由董事會以董事三分之二以上之出
      席，及出席董事過半數同意之決議行之。第一百四十一條
      、第一百四十二條之規定，於發行新股準用之。」，此為
      公司法第二百六十六條所明定，準此，可知公司於章程所
      定資本下為股份之分次發行時，其發行新股與否之權限係
      專屬於董事會，股東會就新股發行與否要無置喙之餘地。
      本件被告公司前於九十七年一月三日由董事乙○○、林保
      陸、林維源召開董事會，並有監察人丙○○列席參加，經
      董事會決議辦理現金增資二千萬元等情（已如前述），今
      監察人丙○○為暫緩董事會執行上開現金增資案，將非屬
      股東會權限之事項列為議決事項並進而決議，顯已違反公
      司法第二百零二條關於董事會及股東會權限劃分之規定，
      附表編號三所示之決議內容自屬無效，從而原告關於此部
      分之主張，應屬有據。
（五）被告固另以股東會為公司最高意思決定機關，且依公司法
      第一百九十三條第一項規定，董事會執行業務，應依照法
      令、章程及股東會之決議，而認附表編號三之決議並無不
      法云云，惟公司法第一百九十三條第一項固有上開明文，
      然如上所述，我國公司法於九十年修法時，為貫徹企業所
      有與企業經營分離原則，而作前述之修正，縱前開修法時
      未併同修正第一百九十三條第一項規定，該規定亦應因前
      述修正而解為股東會就其依法或章程所定專屬決議事項之
      決議者，董事會始有遵循之義務，若股東會就其權限外之
      事項為決議者，因該決議內容即屬違反法令、章程，依同
      法第一百九十一條規定自屬無效，董事會仍不受該決議之
      拘束。
（六）又或有謂監察人就股東臨時會之召開，與董事會召開股東
      會，均應適用公司法第一百七十條以降關於股東會召開之
      規定，而公司法於九十四年修正時增列第一百七十二條之
      一規定，而依該規定第四項第一款規定：股東所提議案，
      若非股東會所得決議者，董事會得不列議案等語，依此反
      面解釋，若經董事會列為議案並進而為決議者，該決議自
      無不法之處。今監察人丙○○於召開系爭股東會時，雖將
      非股東會所得決議之事項列為議案，然準用上開解釋結果
      ，附表編號三所示之決議仍無不法云云，惟公司法於九十
      四年六月二十二日修正公布增訂第一百七十二條之一，其
      立法意旨係鑒於公司法第二百零二條規定，公司業務之執
      行，除公司法或章程規定應由股東會決議之事項外，均應
      由董事會決議行之，將公司之經營權及決策權，多賦予董
      事會。如股東無提案權，則許多不得以臨時動議提出之議
      案，除非董事會於開會通知列入，否則股東無置喙之餘地
      。為使股東有參與公司經營之機會，爰參考外國立法例，
      賦予股東提案權。而觀諸其中第四項及第五項規定，將股
      東提案之審查權及對於未列入議案之原因說明義務賦予董
      事會，今董事會若願將原為其法定職權內之事項交付股東
      會進行討論、決議，依理自無不許之處，惟若董事會以外
      之人召集之股東會，因該召集人本就專屬於董事會業務決
      議權之事項無代董事會捨棄之權限，是以，於非董事會召
      集股東會者，即無公司法第一百七十二條之一規定之適用
      問題（經濟部九十四年十二月二日經商字第09402187390
      號函亦同此見解）。
（七）原告關於附表編號三之決議，雖另主張有得撤銷之原因，
      而於備位訴訟(2)請求撤銷該決議等語，惟備位訴訟(2)係以
      備位訴訟(1)獲勝訴判決為其訴訟繫屬之解除條件，茲本院
      既已就原告所提備位訴訟(1)之訴，為原告勝訴之判決，則
      原告關於此部分之備位訴訟(2)即因解除條件成就而解消訴
      訟繫屬狀態，是以本院自無庸再就此部分之備位訴訟(2)予
      審究，附此敘明。
六、備位訴訟(2)部分：
    原告復以附表編號一、二之決議，未依特別決議方式為之，
    其決議方法違法，而請求依公司法第一百八十九條規定請求
    撤銷之等語，此亦為被告所否認，並以事實及理由欄貳之二
    （二）所載等語置辯，經查：
（一）本件附表編號二所示決議，固係選任董事、監察人之決議
      ，依公司法第一百七十四條規定，由代表已發行股份總數
      過半數股東之出席，以出席股東表決權過半數之同意行之
      即可，惟該決議係因系爭股東會業已決議通過附表編號一
      決議即解任全體董事、監察人，是以附表編號二之決議是
      否有得撤銷之瑕疵，端視附表編號一之決議是否有得撤銷
      之瑕疵而斷，二者彼此關連而不可分，先予敘明。
（二）按公司法關於董事之解任，依同法第一百九十九條第一項
      、第二項係規定：董事得由股東會之決議，隨時解任；如
      於任期中無正當理由將其解任時，董事得向公司請求賠償
      因此所受之損害（第一項）。股東會為前項解任之決議，
      應有代表已發行股份總數三分之二以上股東之出席，以出
      席股東表決權過半數之同意行之（第二項）等語，此於監
      察人之解任準用之，同法第二百二十七條亦著有明文。而
      依上開法令觀之，其關於董事、監察人解任之規定，並未
      限制僅於單一個別董事、監察人之解任始有適用，況若單
      一董事、監察人之解任應以三分之二之特別決議方法行之
      ，依舉輕以明重之法理，此於全體董事、監察人之解任更
      應以三分之二之特別決議方法為之。是以於股東會就全體
      董事、監察人進行解任時亦應適用上開法文。準此，系爭
      股東會就時任被告公司董事乙○○、林保陸、林維源及監
      察人丙○○為解任之議決時，自應依上開法令，由代表已
      發行股份總數三分之二以上股東之出席，以出席股東表決
      權過半數之同意行之，今附表編號一所示之決議如事實及
      理由欄四之（四）所述，僅係有代表股東股數達四百十萬
      七千一百二十七股之股東出席，經出席股東全體同意而達
      成，顯然未達已發行股份總數三分之二即四百六十六萬六
      千六百六十七股，是以附表編號一之決議自有決議方法之
      違法，而應予撤銷。又附表編號一之決議既經撤銷在案，
      則與該決議有彼此關連而不可分之附表編號二之決議，自
      無可維持而應亦予撤銷。
（三）經濟部經商字第00000000000號函及第00000000000號函固
      均謂：公司法第一百九十九條之一規定：「股東會於董事
      任期未屆滿前，經決議改選全體董事者，如未決議董事於
      任期屆滿始為解任，視為提前解任。」股東會依本條規定
      提前改選全體董事時，其股東出席數，與一般董事選舉同
      ，應有代表已發行股份總數過半數股東之出席，並依同法
      第一百九十八條規定選任之等語，惟公司法第一百九十九
      條之一係公司法於九十年十一月十二日修正時增訂，而其
      立法理由係認：依同法第一百九十五條第一項規定，董事
      係採任期制，又依第一百七十二條規定改選案，雖未同時
      於議程中就現任董事為決議解任，而實務上均於新任董事
      就任日視為提前解任，爰增訂本條，俾釐清董事與公司之
      權益關係等語，準此觀之，公司法第一百九十九條之一規
      範意旨，顯然僅係在股東會決議改選全體董事時，未同時
      為解任現任全體董事之決議者，為杜免現任與新任全體董
      事間任期起迄之糾葛而為上開規定，根本與股東會進行改
      選全體董事時，是否應排除適用同法第一百九十九條第二
      項所定特別決議規定無涉，上開函文顯已逾越公司法第一
      百九十九條之一立法解釋範疇，要無足採。
七、綜上所述，原告請求確認附表編號三所示之決議無效，及依
    公司法第一百八十九條規定請求撤銷附表編號一、二所示之
    決議，為有理由，應予准許；至原告其餘逾上開範圍之請求
    ，即屬無據，應予駁回。另本件事證已臻明確，兩造其餘攻
    擊防禦方法，核與本案事實及判決結果不生影響，爰不予一
    一審究，併此敘明。
據上論結，本件原告之訴為一部有理由、一部無理由，依民事訴
訟法第七十九條，判決如主文所示。
中   華   民   國   九十七   年    六   月    十六    日
                         民事第二庭  法  官  石有為
上列正本係照原本作成。
如對本判決上訴須於判決送達後二十日內向本院提出上訴狀。
                                     書記官  劉寶霞
中   華   民   國   九十七   年    六   月    十六    日
附表
┌───────────────────────────┐
│    被告公司九十七年一月二十一日之股東會決議          │
├──┬────────────────────────┤
│編號│       決議內容                                 │
├──┼────────────────────────┤
│ 一 │ 通過全面改選被告董事、監察人                   │
├──┼────────────────────────┤
│ 二 │ 選任丙○○、林保吉、戊○○為董事，林保陸為監察 │
│    │ 人                                             │
├──┼────────────────────────┤
│ 三 │ 通過暫緩辦理現金增資案（即不爭執事項三所示）   │
└──┴────────────────────────┘


司法院資訊處製作；財團法人民間司法改革基金會備份。
